臺灣臺南地方法院刑事判決　　　　　　　 93年度訴字第394號
公　訴　人　臺灣台南地方法院檢察署檢察官
被　　　告　卯○○原名盧文發
　　　　　　　　　　男　50歲.
　　　　　　丁○○
上列被告因違反台灣地區與大陸地區民關係條例等案件，經檢察
官提起公訴（93年度營偵字第103號），本院判決如下：
    主  文
卯○○、丁○○共同違反不得使大陸地區人民非法進入臺灣地區
之規定，各處有期徒刑陸月，均併科罰金新台幣貳拾萬元。有期
徒刑，如易科罰金，均以銀元參佰元即新台幣玖佰元折算壹日。
罰金，如易服勞役，均以罰金總額與陸個月之日數比例折算。
    事  實
一、卯○○（綽號阿發）與丁○○夫婦與丙○○（業已判決確定
    ）明知大陸地區人民非經主管機關許可不得進入臺灣地區。
    惟為使大陸地區人民非法進入臺灣地區，遂於民國九十二年
    七月至八月間，在臺南縣後壁鄉後壁村八九號卯○○與丁○○所經營之小吃店等處，由卯○○與丁○○二人向無意與大
    陸地區人民結婚之乙○○、甲○○、庚○○、巳○○、辛○○、子○○、壬○○（以上七人均已判決確定）、吳錦銘、
    吳錦受招攬至大陸地區假結婚，渠等（吳錦銘及吳錦受除外
    ）共同基於意圖使大陸地區人民非法進入臺灣地區及行使偽
    造文書之概括犯意聯絡，共謀由丙○○組團帶領乙○○、甲○○、庚○○、巳○○、辛○○、壬○○、子○○與欲非法
    進入臺灣地區之大陸地區人民，在大陸地區辦理假結婚，而
    使大陸地區人民得藉配偶身分，以探親名義進入臺灣地區，
    由卯○○及丁○○免費招待其等至大陸地區旅遊，及支付新
    臺幣（下同）一萬五千元至三萬元不等之金額作為人頭配偶
    之代價。九十二年八月十六日丙○○遂組團，帶領乙○○、
    甲○○、庚○○、巳○○、辛○○、壬○○、子○○共同搭
    機前往大陸地區，至福建省福州機場後，由卯○○及丁○○
    安排與之有犯意聯絡之大陸地區不詳年籍男子接待仲介，分
    別與有共同犯意聯絡，並無結婚真意之大陸地區人民倪政強
    、俞雪峰、癸○○、陳秀珍、薛妹妹、戊○○、己○○，於
    附表一所示之時間，在福建省福州市佯辦結婚登記，取得中
    華人民共和國福建省福州市民政局准予登記證明書及公證處
    結婚證明書等文件後，委託丙○○，丙○○再委託位在臺南
    縣新營市不知情之統大旅行社，於附表一所示之時間，連續
    向財團法人海峽交流基金會（下稱海基會）辦理文書驗證手
    續，於取得該會核發之證明書後，渠等復於附表一所示之時
    間，赴附表一所示之戶政事務所，填具內容不實之結婚登記
    申請書，並檢附結婚公證書及海基會出具之證明等相關資料
    ，申請結婚登記，致使該管公務員將「民國九十二年八月二
    十七日與大陸地區人民倪政強結婚」、「配偶倪政強」、「
    民國九十二年九月二日與大陸地區人民俞雪鋒結婚」、「配
    偶俞雪鋒」、「民國九十二年八月二十二日與大陸地區人民
    癸○○結婚」、「配偶癸○○」、「民國九十二年八月二十
    二日與大陸地區人民陳秀珍結婚」、「配偶陳秀珍」、「民
    國九十二年八月二十七日與大陸地區人民薛妹妹結婚」、「
    配偶薛妹妹」、「民國九十二年八月二十七日與大陸地區人
    民戊○○結婚」、「配偶戊○○」及「民國九十二年八月二
    十五日與大陸地區人民己○○結婚」、「配偶己○○」等不
    實之事項，登載於其職務所掌之公文書（即戶籍謄本）上，
    並據以換發配偶欄載有假配偶之國民身分證。又壬○○、辛○○及庚○○委託丙○○，丙○○委託不知情之統大旅行社
    職員洪崇發及劉芊蘭，於附表二所示之日期向內政部警政署
    入出境管理局（下稱境管局）以配偶來臺探親為由，填寫大
    陸地區人民進入臺灣地區旅行證申請書及保證書，提出上開
    登載不實之戶籍謄本，申請核准配偶癸○○、戊○○及己○○入境來臺探親，並使境管局之經辦公務員，將該內容不實
    之申請書作為其職務上所掌公文書之一部分，並據以核發記
    載入境事由為「探親」等不實事項之中華民國臺灣地區旅行
    證。癸○○、戊○○及己○○遂於附表二所示之日期提示上
    開登載不實之旅行證，順利由高雄機場入境臺灣地區，而行
    使使公務員登載不實之文書。丙○○又於附表二所示之日期
    攜同壬○○、庚○○、癸○○及己○○至戶籍所在地之警察
    局派出所辦理暫住人口登記，使不知情之該管警員，簽註「
    關係：夫妻」「暫住事由：探親」等不實事項於「流動人口
    登記聯單」上，足生損害於海基會、境管局、戶政事務所及
    警察機關對於文書認證、入出境查核及戶政資料管理之正確
    性。惟癸○○、戊○○及己○○於辦理暫住人口登記後，即
    被丙○○帶至位於臺南縣新營市之租屋處藏匿，未與壬○○
    、辛○○及庚○○同住，而吳錦銘、吳錦受恐觸法而未去大
    陸假結婚，吳錦受並於九十二年十月十二日報警，因而循線
    查悉上情。
二、案經臺南縣警察局白河分局報請台灣台南地方法院檢察署檢
    察官偵查起訴。
    理  由
一、訊據被告卯○○、丁○○矢口否認向乙○○、甲○○、庚○○、巳○○、辛○○、子○○、壬○○、吳錦銘、吳錦受等
    人招攬至大陸地區假結婚等情事，被告卯○○辯稱：全案都
    是丙○○一手主導、都是丙○○去辦理的；其他被告都是因
    為和丙○○喝酒，才會聽從丙○○的話而誣賴渠等云云；被
    告丁○○則辯以：被告丙○○與其他被告乙○○等人在他們
    經營的麵攤說的都沒有犯法，去外面如何談，其不知情云云
    。經查：
    (一)上開事實業據共同被告丙○○、乙○○、甲○○、庚○○
      、巳○○、辛○○、壬○○、子○○於警詢時供承無訛，
      又共同被告壬○○、辛○○、巳○○、庚○○於偵查中更
      明白供稱：「在九十二年七、八月間，我們去卯○○及丁○○小吃店吃東西時，丙○○也在場，他們三人說是否願
      意去大陸結婚。我就想去大陸玩一玩也好‧‧‧」等語（
      見臺灣臺南地方法院檢察署九十三年度營偵字第一０三號
      卷第四六頁），而被告卯○○、丁○○亦於該次偵查中自
      承：「（何時招攬被告乙○○等人去大陸結婚？）是在九
      十二年七、八月間在我的店（臺南縣後壁鄉後壁村八十九
      號，小吃生意），我客人來我的店喝酒時，我就跟他們說
      去大陸結婚可以免費不用錢，我們就介紹客人給丙○○，
      由丙○○再與乙○○、甲○○、庚○○、子○○、辛○○
      、巳○○、壬○○聯絡‧‧‧」等語（見前開偵卷第四五
      、四六頁），足見，被告卯○○、丁○○確實以赴大陸免
      錢為號召，進而招攬在該店消費之共同被告乙○○等人前
      往大陸遂行假結婚之情事，是共同被告丙○○於偵查時供
      承：「我在九十二年八月二十七日我要去大陸，卯○○及
      丁○○跟我說我要去大陸，幫他們帶乙○○、庚○○、巳
      ○○、子○○、辛○○、壬○○、甲○○到大陸的福州機
      場，就會有人來接我們‧‧‧」、「我只是受卯○○及丁○○之託把他們待過去而已。」等語（見上開偵卷第四七
      頁），應堪採信為真實。按共同正犯之成立，祇須具有犯
      意之聯絡，行為之分擔，不必每一階段犯行均經參與，則
      被告卯○○、丁○○二人既有招攬共同被告乙○○等人赴
      大陸之情事，縱並未參與並偕同其他共同被告赴大陸及返
      台辦理假結婚等階段犯行，仍無從以：均由共同被告丙○○辦理假結婚事宜，並不知悉丙○○事後如何與其他被告
      洽談云云而脫免刑責。
    (二)雖證人辰○○（該次同赴大陸真正辦理結婚手續者）於本
      院審理時翻異前詞，證稱：不認識在庭之被告卯○○（原
      名為盧文發，外號阿發）、丁○○二人，其經常在被告卯
      ○○二人所開設的麵店吃麵，因而認識丙○○，透過丙○○介紹而前往大陸與大陸女子高秀蘭結婚；被告卯○○等
      人並未向其說過去大陸結婚的事云云，此節與其在警詢時
      陳述：係由「阿發」介紹其赴大陸與大陸女子結婚等情節
      不符。惟查，證人辰○○在交互詰問之過程中，又稱其在
      被告盧建發二人開設的麵店吃麵而認識被告卯○○，因而
      知道卯○○也從事板模建築工作等語，是以，證人辰○○
      於本院審理時證述初始，斬釘截鐵地表示不認識被告二人
      ，然隨後又稱認識被告卯○○，並知道卯○○從事的工作
      等節，其證述內容顯然前後矛盾，堪認證人辰○○於本院
      審理時證述過程多所保留。又對照證人辰○○於警詢時陳
      稱：「（你與高秀蘭結婚係何人介紹？費用為何？）係由
      綽號『阿發』介紹，並由丙○○帶我至大陸地區，其結婚
      費用係新台幣十二萬元。」等語，顯然與上開於本院審理
      時證述內容不符。而證人辰○○於審理時既表示警詢時警
      察製作筆錄時態度良好，並無暴力脅迫情事，又於筆錄製
      作完畢後親自簽名無誤；經審判長提示上開警詢筆錄並詢
      問原委，乃改口稱：「（於警詢時有無說是阿發介紹的）
      當時應該有說」等語，足見，證人辰○○於本院審理時故
      為迴護被告卯○○、丁○○，其於審理時所為證述內容顯
      然不足採信，應以警詢時所陳稱內容較與真實相符。
    (三)又被告卯○○二人聲請本院傳訊之證人丑○○到庭證稱：
      「丙○○叫我離婚再過去大陸娶老婆。」、「（丙○○招
      攬你去大陸結婚有幾次？）碰到他就招攬。」等語，足可
      推知：被告卯○○二人若非與共同被告丙○○有犯意聯絡
      ，豈能任由丙○○恣意在被告卯○○二人開設麵店內，多
      次進行招攬證人丑○○及其他被告壬○○等人充當人頭赴
      大陸假結婚等非法勾當，是以，被告卯○○二人辯稱渠等
      均不知情，係丙○○一手主導；其他被告在麵攤所說的都
      沒有犯法云云，尚難採信為真實。
    (四)被告卯○○、丁○○又辯稱：共同被告辛○○受僱於被告
      卯○○二人；共同被告壬○○是渠等親戚，他們都是喝酒
      才會去聽丙○○的話；他們所述都不實在，都是丙○○教
      他們的云云。惟查，除上開共同被告辛○○、壬○○外，
      共同被告甲○○於警詢時證稱：「我於九十二年七月中旬
      ，在臺南縣東山鄉東山村碧軒寺廟前，有一名綽號『阿發
      』男子向我搭訕，並問我是否要至大陸地區與大陸女子假
      結婚，可領新台幣三萬元‧‧‧事後陸續由綽號『阿發』
      男子與丙○○找我，期間並辦理護照，復於九十二年八月
      十六日‧‧‧由丙○○帶領我們一起搭同班次飛機至大陸
      與大陸女子假結婚‧‧‧」等語；共同被告子○○於警詢
      時、共同被告巳○○、庚○○於警詢時、偵查中迭次表示
      係由被告卯○○、丁○○招攬渠等前往大陸與大陸女子假
      結婚等節，尚難想像本案其餘被告均有受共同被告丙○○
      唆使而故意誣陷被告卯○○二人之動機與意圖。再者，共
      同被告丙○○亦不因其餘共同被告『虛偽編撰』有關被告
      卯○○二人涉案情節而得脫免刑責，是共同被告丙○○亦
      無須『賄賂』其他被告。況被告辛○○受僱於被告卯○○
      二人；被告壬○○係被告卯○○二人之親戚，從親疏遠近
      關係之情理，亦難認辛○○、壬○○有袒護外人而誣陷被
      告卯○○二人之可能性，是被告卯○○、丁○○上開辯詞
      ，亦難盡信。
    (五)此外，復有卷附之入出境查詢表、前述同案被告之結婚登
      記申請書、福建省福州市民政局准予登記證明書及公證處
      結婚證明書、戶籍謄本、財團法人海峽交流基金會證明書
      、委託書、國民身分證、大陸地區人民進入臺灣地區旅行
      證申請書及保證書、流動人口登記聯單等件影本在卷可資
      佐證。綜上，被告卯○○、丁○○上開辯解，顯係臨訟飾
      卸之詞，無可採信。本案事證明確，被告卯○○、丁○○
      犯行洵堪認定。
二、按被告卯○○、丁○○於行為後，臺灣地區與大陸地區人民
    關係條例第七十九條於九十二年十月二十九日修正公布，同
    年十二月三十一日生效，其中該條第一項刑度由修正前之「
    處五年以下有期徒刑、拘役或科或併科新臺幣五十萬元以下
    罰金。」，修正為「一年以上七年以下有期徒刑，得併科新
    臺幣一百萬元以下罰金。」，比較新舊法，應依刑法第二條
    第一項但書規定適用較有利於被告之舊法。又按臺灣地區與
    大陸地區人民關係條例第七十九條第一項處罰違反同條例第
    十五條第一款所定使大陸地區人民非法進入臺灣地區罪，凡
    非經合法手續進入者皆包含之。行為人使大陸地區人民以假
    結婚真入境之脫法方式，進入臺灣地區，即該當本罪，自非
    以偷渡者為限（最高法院九十二年度臺上字第四十號判決意
    旨參照）。核被告卯○○、丁○○所為，係犯刑法第二百十
    六條、第二百十四條之行使使公務員登載不實文書罪及違反
    台灣地區與大陸地區人民關係條例第十五條第一款之規定，
    而犯修正前同法第七十九條第一項之使大陸地區人民非法進
    入台灣地區罪。被告卯○○、丁○○與同案被告丙○○、乙○○、甲○○、庚○○、巳○○、辛○○、壬○○、子○○
    等人間，就前開行使使公務員登載不實文書罪；被告卯○○
    、丁○○與同案被告丙○○、辛○○、庚○○就前開使大陸
    地區人民非法進入臺灣地區罪，均分別有如事實欄所載之犯
    意聯絡及行為分擔，俱為共同正犯。被告卯○○、丁○○所
    犯使公務員登載不實事項於其職務上所掌公文書之低度行為
    ，應為行使該文書之高度行為所吸收，不另論罪。被告卯○○、丁○○，委託不知情之統大旅行社職員洪崇發及劉芊蘭
    ，持共同被告癸○○等人之戶籍謄本、大陸地區人民進入臺
    灣地區保證書等文件，向入出境管理局以配偶來臺探親為由
    ，使該管公務員不知有偽，而在中華民國臺灣地區旅行證上
    記載事由為「探親」等不實事項，並據以核發大陸地區人民
    癸○○等人之中華民國旅行證，係利用不知情之第三人而犯
    之，為間接正犯。被告卯○○、丁○○先後多次行使使公務
    員登載不實公文書之行為，時間緊接，觸犯構成要件相同之
    罪名，顯係基於概括犯意反覆為之，均為連續犯，均應依刑
    法第五十六條之規定以一罪之共同行使使公務員登載不實文
    書論。另被告卯○○、丁○○所犯上開二罪間，有方法結果
    之牽連關係，應從一重之共同使大陸地區人民非法進入臺灣
    地區罪處斷。爰審酌被告之素行、品行、智識程度，貪圖不
    法利益，而以假結婚之方式，使大陸地區人民入境臺灣，損
    及國家之戶政機關、入出境管理局、警察機關對於戶籍、入
    境及住居人口管理之正確性，並使我國人民工作機會減少，
    危害非輕，又被告犯罪後仍矢口否認態度不佳等一切情狀，
    分別量處被告如主文所示之刑，並各諭知易科罰金及易服勞
    役之折算標準，以資警惕。
三、至共同被告癸○○等人之「大陸地區人民進入臺灣地區保證
    書」及「大陸地區人民進入臺灣地區旅行證申請書」等件，
    經被告提出予內政部警政署入出境管理局，已非被告所有，
    爰不諭知沒收，附此敘明。
四、依刑事訴訟法第二百九十九條第一項前段，修正前臺灣地區
    與大陸地區人民關係條例七十九條第一項，刑法第二條第一
    項但書、第十一條前段、第二十八條、第五十六條、第二百
    十六條、第二百十四條、第五十五條、第四十一條第一項前
    段、第四十二條第三項，罰金罰鍰提高標準條例第一條前段
    、第二條，現行法規所定貨幣單位折算新台幣條例第二條，
    判決如主文。
本案經檢察官寅○○到庭執行職務
中　　華　　民　　國　　94　　年　　6 　　月　　29　　日
　　　　　　刑事第一庭    審判長法　官　宋明中
                                法  官  林欣玲
                                法  官  王慧娟
以上正本證明與原本無異。
如不服本判決，應於判決送達後10日內，向本院提出上訴狀。
　　　　　　　　　　　　　　　　書記官　王元宏
中　　華　　民　　國　　94　　年　　6　 　月　　30　　日
附錄本案論罪科刑法條全文：
臺灣地區與大陸地區人民關係條例第15條
左列行為不得為之：
一、使大陸地區人民非法進入臺灣地區。
二、招攬臺灣地區人民未經許可使之進入大陸地區。
三、使大陸地區人民在臺灣地區從事未經許可或與許可目的不符
    之活動。
四、僱用或留用大陸地區人民在臺灣地區從事未經許可或與許可
    範圍不符之工作。
五、居間介紹他人為前款之行為。
修正前臺灣地區與大陸地區人民關係條例第79條第1項：
違反第十五條第一款規定者，處五年以下有期徒刑、拘役或科或
併科新台幣五十萬元以下罰金。
刑法第214條：
明知為不實之事項，而使公務員登載於職務上所掌之公文書，足
以生損害於公眾或他人者，處三年以下有期徒刑、拘役或五百元
以下罰金。
刑法第216條：
行使第二百十條至第二百十五條之文書者，依偽造、變造文書或
登載不實事項或使登載不實事項之規定處斷。
附表一
┌──┬───┬───┬──────┬────────┬────────┐
│編號│被告　│配偶　│結婚時間　　│向海基會提出文書│向戶政事務所申　│
│　　│　　　│　　　│　　　　　　│驗證手續之時間　│請結婚登記時間　│
├──┼───┼───┼──────┼────────┼────────┤
│ 一 │乙○○│倪敏強│92年8月27日 │92年9月9日      │92年9月25日     │
│　　│　　　│　　　│　          │　　　　　　　　│臺南縣新營市    │
│　　│　　　│　　　│　　　　　　│　　　　　　　　│戶政事務所　　  │
├──┼───┼───┼──────┼────────┼────────┤
│ 二 │甲○○│俞雪峰│92年9月2日  │92年9月22日     │92年9月26日     │
│　　│　　　│　　　│            │                │臺南縣白河鎮    │
│　　│　　　│　　　│　　　　　　│　　　　　　　　│戶政事務所　　  │
├──┼───┼───┼──────┼────────┼────────┤
│ 三 │壬○○│癸○○│92年8月22日 │92年9月15日     │92年9月22日     │
│　　│　　　│（被告│            │                │臺南縣東山鄉    │
│　　│　　　│）　　│　　　　　　│　　　　　　　　│戶政事務所　　  │
├──┼───┼───┼──────┼────────┼────────┤
│ 四 │子○○│陳秀珍│92年8月22日 │92年9月15日     │92年9月22日     │
│　　│　　　│　　　│　          │　　　　　　　  │臺南縣新營市    │
│　　│　　　│　　　│　          │　　　　　　　　│戶政事務所　　  │
├──┼───┼───┼──────┼────────┼────────┤
│ 五 │巳○○│薛妹妹│92年8月27日 │92年9月22日     │92年9月26日     │
│　　│　　　│　　　│　　        │　　　　　      │臺南縣白河鎮    │
│　　│　　　│　　　│　　　　　　│　              │戶政事務所      │
├──┼───┼───┼──────┼────────┼────────┤
│ 六 │辛○○│戊○○│92年8月27日 │92年9月9日      │92年9月24日     │
│　　│　　　│（被告│　　        │                │臺南縣新營市    │
│　　│　　　│）　　│　　　　　　│　              │戶政事務所      │
├──┼───┼───┼──────┼────────┼────────┤
│ 七 │庚○○│己○○│92年8月25日 │92年9月22日     │92年9月26日     │
│　　│　　　│（被告│　　        │　　　　　　    │臺南縣東山鄉    │
│　　│　　　│）　　│　　　　　　│　　　　　　　　│戶政事務所      │
└──┴───┴───┴──────┴────────┴────────┘
　附表二
┌──┬───┬───┬──────┬─────┬──────────┐
│編號│被告　│配偶　│向境管局申請│配偶入境日│向戶籍所在地警察局辦│
│　　│　　　│　　　│配偶入境日期│期　　　　│理暫住人口登記日期　│
│　　│　　　│　　　│　　　　　　│　　　　　│　　　　　　　　　　│
├──┼───┼───┼──────┼─────┼──────────┤
│ 一 │壬○○│癸○○│92年9月26日 │92年11月16│92年11月17日        │
│　　│　　　│　　　│　          │日        │臺南縣警察局白河分局│
│　　│　　　│　　　│　          │　　　　　│東原派出所　　　    │
├──┼───┼───┼──────┼─────┼──────────┤
│ 二 │辛○○│戊○○│92年9月26日 │92年11月16│無　　　　　　　　　│
│　　│　　　│　　　│　          │日        │　　　　　　　　　　│
├──┼───┼───┼──────┼─────┼──────────┤
│ 三 │庚○○│己○○│92年9月29日 │92年11月15│92年11月16日        │
│　　│　　　│　　　│　　        │日        │臺南縣警察局白河分局│
│　　│　　　│　　　│　　　　　　│　　　　　│東山派出所　　　　  │
└──┴───┴───┴──────┴─────┴──────────┘
